臺灣高等法院民事判決　　　　　　　　 98年度家上字第140號
上　訴　人　江澤堂
訴訟代理人　蘇信誠律師
被 上訴 人　江澤木
　　　　　　江　花
　　　　　　江唐昭美即江澤民.
　　　　　　江文瑄即江澤民之.
　　　　　　江靜玉即江澤民之.
　　　　　　江柏志即江澤民之.
　　　　　　江文玲即江澤民之.
上七人共同
訴訟代理人　黃福雄律師
　　　　　　周兆龍律師
被 上訴 人　王派克（即江澤民之承受訴訟人）
　　　　　　王安妮（即江澤民之承受訴訟人）
共　　　同
法定代理人　王興達
共　　　同
訴訟代理人　蔡宏修律師
　　　　　　周尚毅律師
上列當事人間請求確認遺囑執行人等事件，上訴人對於中華民國
98年4月13日臺灣士林地方法院97年度家訴字第18號第一審判決
提起上訴，本院於100年3月22日言詞辯論終結，判決如下：
    主  文
上訴駁回。
第二審訴訟費用由上訴人負擔。
    事實及理由
壹、程序方面：
一、上訴人之上訴狀當事人欄未記載被上訴人江柏志，於民國10
    0年3月22日言詞辯論期日當庭補正，並經被上訴人同意（見
    本院卷第181頁），經核兩造書狀內容，上訴人已對江柏志
    上訴，江柏志並已為答辯，上訴狀當事人欄未載江柏志，係
    屬漏載，並非未對江柏志起訴，自應准許上訴人補正，合先
    敘明。
二、本件被上訴人王派克、王安妮經本院合法通知，未於言詞辯
    論期日到場，經核無民事訴訟法第386條各款所列情形，爰
    依上訴人之聲請，而為一造辯論判決。
貳、實體方面：
一、上訴人主張：本件被繼承人江添彩於92年6月28日死亡，生
    前在臺灣與美國留有財產數筆，繼承人分別為上訴人江澤堂
    、被上訴人江澤民（已於97年4月5日死亡，其繼承人為江唐
    昭美、江文瑄、江靜玉、江柏志、江文玲、王派克、王安妮
    【江澤民之女江文瑛於86年3月23日死亡，由其子女王派克
    、王安妮代位繼承】）、江澤木、江花。江添彩生前立有4
    份文件（下稱系爭4份文件），分別為：(一)81年11月5日之立
    囑書（下稱系爭文件1）、(二)86年12月5日之LAST WILL OF T
    ESTAMENT（下稱系爭文件2）、(三)86年12月24日之遺囑（下
    稱系爭文件3）、(四)87年9月23日之Certific ate of Acknow
    ledgement of Execution of an Instrument（下稱系爭文
    件4），並於該4份文件中指示應如何處理其相關財產，其中
    江添彩於系爭文件2之第5項明白指示：「任命上訴人為遺囑
    執行人」，則依民法第1209條第1項、第1215條第1項規定，
    上訴人確為江添彩之遺囑執行人，並具有管理與執行遺產之
    權利及義務。江添彩於系爭文件4中復明文委託上訴人為信
    託受託人，則上訴人依據信託法第1條規定亦得處分與管理
    信託財產。雖信託法明定信託財產不列入遺產，惟此信託文
    件所列之財產附表即為系爭文件3所立遺囑之全文，意即上
    訴人不論是依遺囑執行人身分抑或信託受託人身分，皆有權
    依江添彩之意思，處分與管理其遺產。又自江添彩死亡後，
    被上訴人始終不願承認上訴人遺囑執行人或信託財產管理人
    之身分，使遺產之公同共有關係一直存續，對於共有物之使
    用、收益及物之效益之發揮不無妨礙。又上訴人若持江添彩
    生前所立系爭4份文件向相關單位辦理相關手續時，相關單
    位恐對於上訴人為遺產執行人或信託財產管理人身分有所質
    疑，將有礙上訴人依民法第1215條或信託法相關規定執行職
    務。江添彩既以書立遺囑指定上訴人為遺囑執行人或信託財
    產管理人，實有利於快速依照遺囑分配遺產並解消公同共有
    關係，因此，上訴人遺囑執行人之法律關係存否，實有受確
    認判決之法律上利益等語。並先位求命為：請求確認上訴人
    為江添彩之遺囑執行人。併備位求命為：請求確認上訴人為
    江添彩之信託財產管理人。
    被上訴人則以：確認上訴人為遺囑執行人或信託財產管理人
    是否具有法律上之利益，應視上訴人是否得以遺囑執行人或
    信託財產管理人之身分管理或處分「江添彩之遺產」而定。
    惟本件江添彩於系爭4份文件內臚列之財產，諸如江澤木名
    下之(一)宜蘭羅東13筆土地、(二)中聯信託基金新臺幣（以下未
    註明幣別者同）140萬元、(三)臺北市○○○路7號2、3樓之建
    物，以及訴外人林月雲所有之臺北市○○路○段339號6樓之
    建物等財產，均非屬江添彩所有，則其死亡後，自無法歸入
    其遺產範圍。上系爭4份文件所列眾多財產既非江添彩之遺
    產，縱使確認上訴人確實具有遺囑執行人之身分，上訴人亦
    無權管理處分江澤木及林月雲之財產，是本件上訴聲明欠缺
    法律上之確認利益。不論上訴人於本件所提出之系爭4份文
    件其形式與實質之真實性，均尚未經證實，其中系爭文件2
    之遺囑固有3位見證人簽名其上，但皆以見證人之身分見證
    ，而非有其中任何人係以公證人之身分聽聞或見證系爭遺囑
    之真正，準此，系爭遺囑既非在公證人面前所作之遺囑，自
    不生公證遺囑之效力，亦不符密封遺囑之要件，又非本人親
    自書寫，亦不生自書遺囑效力。且上揭文件縱然屬實，上訴
    人亦非江添彩之遺囑執行人或信託財產管理人等語，資為抗
    辯。
二、原審為上訴人敗訴之判決，上訴人不服提起上訴，並聲明：
 （一）原判決廢棄。
 （二）請求確認上訴人為江添彩之遺囑執行人或信託管理人。
  被上訴人則聲明：上訴駁回。
三、經查：江添彩為中華民國國民，於92年6月28日死亡，生前
    在臺灣與美國留有財產數筆，繼承人分別為上訴人及被上訴
    人江澤民、江澤木、江花。被上訴人江澤民於本件訴訟繫屬
    中，在97年4月5日死亡，其繼承人為江唐昭美、江文瑄、江
    靜玉、江文玲、王派克、王安妮（江澤民之女江文瑛於86年
    3月23日死亡，由其子女王派克、王安妮代位繼承）等7人。
    上訴人所提系爭4份文件：81年11月5日之立囑書（即系爭
    文件1）、86年12月5日之LAST WILL OF TESTAMENT（即系
    爭文件2）、86年12月24日之遺囑（即系爭文件3）、87
    年9月23日之Certificate of Acknowledgement of Executi
    on of an Instrument（即系爭文件4），有系爭文件1至4及
    中譯本在卷可證（見原審卷第19-69頁），其中系爭文件2係
    在美國加州舊金山，以英文打字作成，見證人分別為Elaine
    MaCoy、Cynthi a Kent、David Yang等3人，內容記載：「I
    nominte my child Tse-Tang Chiang, residing at 3872 R
    hod a Dri ve, San Jose, CA 95117 as Executor of the
    Will」（中譯文：本人指定本人子女江澤堂，居住在387，R
    hoda Drive, San Jose, CA 95117，為本人之遺囑執行人）
    （見原審卷第20-27頁之系爭文件2及中譯本），其中文件4
    記載：「〝Tien-TasiChiang",called the〝Settlor",decl
    ares that he has set aside and held in trust the pro
    perty described in Schedules A and B attach ed to th
    is instrument,and incorporated herein by this refere
    nce.This trust shall supersede any and all trusts an
    d wills signed,executed and/or writte n by Settlor p
    rior to the date of this Trust（including but not li
    mited to the wills dated on or about November 5,1992
    , and December 5 and 24,1997.and this Trust shall go
    vern and control all Property of Settlor,whether or
    not the Property is currently held under other perso
    ns names.）」，中譯文為：「江添彩，即『信託人』，聲
    明他已將附屬於並構成本文件之附件A與B中所述之財產擱置
    並委付信託。本信託應取代任何及所有在本信託日期前，由
    信託人簽名、簽署或書寫之信託或遺囑（包括但不限於1992
    年11月5日與1997年12月5日與24日或左右之時間之遺囑），
    並且本信託應管轄與控制信託人之所有財產，不論該財產目
    前是否係以他人名義所持有者」。上訴人自承江添彩生前並
    未將文件4所列欲信託管理之財產移轉交付上訴人等事實，
    為兩造所不爭執，並有死亡證明書、江添彩繼承系統表、財
    政部臺灣省北區國稅局遺產稅免稅證明書、江添彩除戶戶籍
    謄本、江澤民除戶戶籍謄本、江澤民繼承系統表、江唐昭美
    、江文瑄、江靜玉、江文玲、王派克、王安妮等人戶籍謄本
    、江文瑛除戶戶籍謄本、系爭4份文件及中譯本、原審98年3
    月26日言詞辯論筆錄等件附卷可稽（見原審卷第16、18、70
    、88、111-112、122-127、141頁，本院卷第72頁背面-73頁
    ，原審卷第45-69、165頁），此部分事實自堪信為真實。是
    本件爭點為：(一)上訴人之請求有無確認利益？(二)上訴人請求
    確認被繼承人江添彩之遺囑執行人或信託財產管理人有無理
    由？爰分述如後。
四、有關上訴人之請求有無確認利益部分：
（一）按確認法律關係之訴，非原告有即受確認判決之法律上利
      益者，不得提起之，民事訴訟法第247條第1項定有明文。
      而此所謂即受確認判決之法律上利益，係指因法律關係之
      存否不明確，致原告在私法上之地位有受侵害之危險，而
      此項危險得以對於被告之確認判決除去之者而言，故確認
      法律關係存否之訴，苟具備前開要件，即得謂有即受確認
      判決之法律上利益（最高法院42年度台上字第1031號判例
      意旨參照）。
（二）經查：本件上訴人主張其為被繼承人江添彩所指定之遺囑
      執行人或信託財產管理人等語，惟為被上訴人所否認，則
      上訴人私法上之地位因而不明確，有礙江添彩遺產之處理
      ，此項危險得以確認判決除去之，故上訴人主張其為江添
      彩遺囑執行人或信託財產管理人身分，對於否定其上開身
      分之其他繼承人，請求確認其為遺囑執行人或信託財產管
      理人，以除去此項不明確之法律關係，應認上訴人有即受
      確認判決之法律上利益。至被上訴人抗辯縱上訴人確實具
      有遺囑執行人之身分，亦無權管理處分被上訴人江澤木及
      林月雲之財產云云，係屬上訴人之訴有無理由之問題，非
      得據以認定上訴人提起本件確認之訴無確認利益。是被上
      訴人辯稱上訴人不得提起本件確認之訴云云，自不足採。
五、有關上訴人請求確認被繼承人江添彩之遺囑執行人或信託財
    產管理人有無理由部分：
（一）先位聲明遺囑執行人部分：
  １、按遺囑人得以遺囑指定遺囑執行人，或委託他人指定之，
      民法第1209條第1項定有明文。又遺囑之成立要件及效力
      ，依成立時遺囑人之本國法，涉外民事法律適用法第24條
      第1項亦定有明示。經查，上訴人主張指定其為遺囑執行
      人之系爭文件2，雖係於86年12月5日在美國加州舊金山簽
      訂，惟因江添彩係我國國民，有卷附除戶戶籍謄本、身分
      證影本在卷足憑（見原審卷第44、88頁），則依前揭涉外
      民事法律適用法第24條第1項規定，其遺囑之成立自應適
      用我國民法繼承編有關規定決之。
  ２、次按遺囑人得隨時依遺囑之方式，撤回遺囑之全部或一部
      ，民法第1219條定有明文。經查：上訴人主張江添彩生前
      立有系爭4份文件81年11月5日之立囑書（即系爭文件1
      ）、86年12月5日之LAST WILL OF TESTAMENT（即系爭
      文件2）、86年12月24日之遺囑（即系爭文件3）、87
      年9月23日之Certificate of Acknowledgement of Execu
      tion of an Instrument（即系爭文件4），並提出系爭4
      份文件及中譯本在卷可證（見原審卷第19-69頁），經查
      ：其中系爭文件4記載：「…This trust shall supersed
      e any andall trusts and wills signed, executed and
      /or written by Settlor prior to the date of this T
      rust（including but not limited to the wills dated
      on orabout November 5, 1992, and December 5 and 24
      ,1997.…）」，中譯文為：「…本信託應取代任何及所有
      在本信託日期前，由信託人簽名、簽署或書寫之信託或遺
      囑（包括但不限於1992年11月5日與1997年12月5日與24日
      或左右之時間之遺囑…）」等文句，其所謂取代即係民法
      第1219條所規定之撤回遺囑之全部或一部。江添彩既以系
      爭文件4取代其前於1992年（81年）11月5日與1997年（86
      年）12月5日及12月24日或左右之時間之遺囑，堪認江添
      彩係以系爭文件4撤回其81年11月5日之系爭文件1、86年1
      2月5日之系爭文件2及86年12月24日之系爭文件3。則系爭
      文件1、2、3即已經江添彩撤回而不復存在。
  ３、上訴人主張江添彩於86年12月5日簽立之系爭文件2之第5
      項明白指示：「任命上訴人為遺囑執行人」，故其為江添
      彩之遺囑執行人云云。惟依民法第1189條之規定，遺囑係
      屬要式行為，須依法定之方式為之，始有效力，否則依民
      法第73 條前段規定應屬無效，系爭文件2係以英文打字作
      成，見證人分別為Elaine MaCoy、Cynthia Kent、David
      Yang等3人，顯非民法第1189條所訂之自書遺囑、公證遺
      囑、密封遺囑、口授遺囑。又依民法第1194條規定代筆遺
      囑，除須有3人以上之見證人外，另須由遺囑人口述遺囑
      意旨，使見證人中之1人親自執筆筆記，不得以打字代之
      ，而系爭文件2既以英文打字作成，不符民法第1194條規
      定方式，是系爭文件2應屬無效。縱屬有效，系爭文件2業
      經江添彩撤回而不復存在，已如前述，則上訴人依系爭文
      件2所為主張，亦屬無據。
４、基上，上訴人先位聲明主張依系爭文件2，請求確認其為江
    添彩之遺囑執行人，為無理由。
（二）備位聲明信託財產管理人部分：
  １、按「稱信託者，謂委託人將財產權移轉或為其他處分，使
      受託人依信託本旨，為受益人之利益或為特定之目的，管
      理或處分信託財產之關係」、「信託，除法律另有規定外
      ，應以契約或遺囑為之」，信託法第1條、第2條分別定有
      明文。又契約信託行為須委託人以設立信託之意思，與受
      託人訂定契約，並將財產權移轉或為其他處分予受託人，
      使受託人依信託本旨，為受益人之利益或為特定目的，管
      理或處分信託財產之要物行為。易言之，契約信託行為除
      須具備意思表示等法律行為為一般成立要件外，尚須有標
      的物之財產權移轉及現實交付等處分行為，信託契約始能
      成立。是信託物權之移轉為信託契約之特別成立要件。（
      最高法院95年度台上字第500號判決意旨可資參照）。
  ２、經查：依據文件4之記載：「ARTICLEII Application of
      Income and Principal During the Lifetime of the Se
      t tlor During the lifetime of the Settlor, the Tru
      stee shall pay to or apply for the benefit of the
      Settlor, whose separate property was transferred
      to the trust.」（見原審卷第28-44頁），(中譯文：「
      第II條信託人生命期間收益與本金之應用A.在信託人生命
      期間，受託人應付款給將獨有財產轉到本信託之信託人，
      或用於有利之用途。…」，見原審卷第62-69頁)；「ARTI
      CLEⅤ Appli cation of Income and Principal After t
      he Death of Settlor C.Distribution of the Balance
      of Settlor's Trust.on the death of the Settlor,the
      Trustee shall distribute the remaining balance of
      the Settlor's Trust, if any,including principal an
      d accrued or undistributed income, to such one or
      more such terms and conditions,either outright or
      in trust, and in such proportion,as the Settlor sh
      all appoint by a will or condicil specifically ref
      erring to and exercising this power of application
      .」（見原審卷第28-44頁）（中譯文：「第Ⅴ條信託人死
      亡後收益與本金之應用C.信託人信託餘額之分配。信託人
      死亡時，如信託人仍有信託餘額時，其中包含本金以及應
      計成或未分配之收益，受託人應依信託人以遺囑或遺囑附
      錄以及本委任狀特別指定之條款以及比例（不論其係公開
      或信託者），包含信託人本身不動產之前述餘額，分配給
      一位或一位以上之個人與企業體」（見原審卷第62-69頁
      ）。由上可知，系爭文件4第II條係約定受託人於信託人
      生命期間，應依有利於信託人之用途處理信託財產，而第
      Ⅴ條係約定若信託財產於信託人死亡後仍有剩餘，受託人
      應依信託人生前之指示分配剩餘之信託財產。則系爭文件
      4僅約定「信託期間」自「信託人生命期間延續至信託人
      死亡後」，仍屬「生前契約信託」之性質，與前所謂之「
      死後信託」（即以信託人死亡為生效要件之信託關係）無
      涉。是系爭文件4具有生前契約信託之性質。
  ３、次查：上訴人自承江添彩生前始終未曾將系爭文件4所列
      欲交付信託管理之財產移轉交付予上訴人（見原審98年3
      月26日言詞辯論筆錄，原審卷第165頁），則信託人即江
      添彩未將信託財產移轉財產權或為其他處分予受託人即上
      訴人前，信託人、受託人、受益人三方面之關係無由形成
      ，各當事人間不具任何權利、義務關係，信託目的自無法
      達成，故上訴人與江添彩間並未因系爭文件4而成立信託
      關係。
  ４、基上，上訴人備位聲明依據系爭文件4，請求確認其為江
      添彩之信託財產管理人，亦無理由。
六、綜上所述，上訴人先位請求確認上訴人為江添彩之遺囑執行
    人，備位請求確認上訴人為江添彩之信託財產管理人，均於
    法無據，不應准許。原審為上訴人敗訴之判決，並無不合。
    上訴意旨指摘原判決不當，求予廢棄改判，為無理由，應予
    駁回。
七、本件因事證已臻明確，兩造其餘爭點及攻擊、防禦方法暨所
    為之立證，與判決之結果不生影響，無庸再逐一予以論究，
    併予敘明。
據上論結，本件上訴為無理由，依民事訴訟法第463條、第385條
第1項、第449條第1項、第78條，判決如主文。
中    華    民    國   100    年    3     月    29    日
                  民事第十八庭
                      審判長法  官  湯美玉
                            法  官  李慈惠
                            法  官  丁蓓蓓
正本係照原本作成。
如不服本判決，應於收受送達後20日內向本院提出上訴書狀，其
未表明上訴理由者，應於提出上訴後20日內向本院補提理由書狀
（均須按他造當事人之人數附繕本）上訴時應提出委任律師或具
有律師資格之人之委任狀；委任有律師資格者，另應附具律師資
格證書及釋明委任人與受任人有民事訴訟法第466條之1第1項但
書或第2項（詳附註）所定關係之釋明文書影本。如委任律師提
起上訴者，應一併繳納上訴審裁判費。
中    華    民    國   100    年    3     月    29    日
                            書記官  陳思云
附註：
民事訴訟法第466條之1（第1項、第2項）：
對於第二審判決上訴，上訴人應委任律師為訴訟代理人。但上訴
人或其他法定代理人具有律師資格者，不在此限。
上訴人之配偶、三親等內之血親、二親等內之姻親，或上訴人為
法人、中央或地方機關時，其所屬專任人員具有律師資格並經法
院認為適當者，亦得為第三審訴訟代理人。